【裁判字號】    88,訴,751
【裁判日期】    901227
【裁判案由】    侵權行為損害賠償
【裁判全文】
臺灣屏東地方法院民事判決  八十八年訴字第七五一號
    原      告  丙○○○
    被      告  台灣汽車客運股份有限公司
    法定代理人  乙○○
    訴訟代理人  戊○○
                丁○○
    被      告  甲○○
右當事人間請求損害賠償事件，本院判決如左：
    主    文
被告應連帶給付原告新台幣貳佰拾萬陸仟壹佰捌拾壹元，及自九十年四月四日起至
清償日止按週年利率百分之五計算之利息。
原告其餘之訴駁回。
訴訟費用由被告連帶負擔十分之三；餘由原告負擔。
本判決第一項於原告以新台幣柒拾陸萬捌仟捌佰元供擔保後，得假執行。但被告於假
執行程序實施前，以新台幣貳佰拾萬陸仟壹佰捌拾壹元為原告預供擔保後，得免為
假執行。
原告其餘假執行之聲請駁回。
    事    實
甲、原告方面：
壹、聲明：被告應給付原告新台幣（下同）捌佰貳拾陸萬陸仟貳佰零伍元及自起訴狀
    繕本送達翌日起至清償日止，按年利率百分之五計算之利息；並願供擔保請准為
    假執行之宣告。
貳、陳述：
一、被告甲○○平日以駕駛大客車載客為業，於民國（下同）八十七年七月九日上午
    九時三十分許，沿屏東縣萬丹鄉萬惠村由北向南行駛，途經萬丹鄉萬惠村土地公
    廟前，適原告女兒徐凌虹騎乘車號ＷＲＡ六二三機車（下稱系爭機車）附載原告
    由萬丹鄉往屏東方向對向行駛，惟被告甲○○應注意車前狀況，保持安全間隔，
    並隨時採取必要安全措施，且按當時情形，亦無不能注意情事，竟疏未注意，俟
    發覺來車後，煞車不及，撞及原告，致原告受有左股骨及脛骨開放性骨折，後又
    併發骨髓炎之傷害。
二、被告未注意車前狀況而肇事，顯屬有重大過失，既因而導致原告受有前述傷害，
    自屬過失不法侵害原告之權利，自應依法向原告賠償。又被告台灣汽車客運股份
    有限公司（下稱台汽公司）之僱用人，依民法第一百八十八條第一項之規定，被
    告台汽公司自應與被告甲○○負連帶損害賠償責任。
三、賠償額之計算：
（一）醫藥費部分：六十萬八千三百零九元。
（二）工作能力減損部分：原告受此重大傷害，遑論從事工作，連自理生活亦成問題
      ，以平常人日常生活經驗觀之，原告喪失勞動能力百分之七十六點九以上。自
      八十七年七月九日算至原告六十五歲止，尚有十八年之工作期間。依行政院主
      計處所核算台灣人口每人每月最低消費額為七千五百九十八元，而原告多年來
      隻身扛起一家五口生計，以此推算，每月至少應有三萬七千九百九十元以上之
      收入。另按行政院主計處之函文亦稱「台灣人口八十七年度家庭收支調查報告
      」八十七年度屏東縣平均每戶人數三點七八人，所得總額為九十五萬六千四百
      六十元，支出為五十萬八千三百九十九元，以此計算，屏東縣每人每月之消費
      支出應為一萬一千二百零八元，再以五口計，每月應有五萬六千零四十元（
      508399x1/3.78x1/12x5=56040），而原告僅以每月收入三萬五千元作為請求之
      依據。因此，依霍夫曼計算法扣除中間利息，工作能力約減損四百二十二萬三
      千二百八十六元（35000x13.076x0.769=0000000）。
（三）增加生活上之需要：有因傷乘坐之輪椅、病床共二萬三千元。僱用九人座
      箱型車前往醫院就診治療支出交通費二十七萬零八百元。居家必備之醫療用
      品二萬七千一百九十三元。看護費用每月四萬五千元，以四年預估所需看護
      費用之支出，共計需二百一十六萬元。
（四）原告因身體受傷，殘廢不便，精神肉體所受痛苦甚大，故請求非財產上損害金
      額一百二十萬元。
（五）右述各項損害，合計共八百五十一萬二千五百八十八元，均係被告甲○○侵權
      行為不法侵害所生之結果，扣除被告八十七年間已給付二十四萬六千三百八十
      三元，原告得求償之金額為八百二十六萬六千二百零五元，被告台汽公司為被
      告甲○○之僱用人對於原告自應負連帶賠償責任，為此提起本件訴訟。
（六）對被告抗辯之陳述：
  １、本件事故之發生係因被告台汽公司所僱用之被告甲○○路況不熟，所駕駛系爭
      大客車超越中心線，造成原告受有左腿嚴重性之開放性骨折，併發骨髓炎之傷
      害。而被告甲○○肇事後，不僅未立即停駛，且只一再責問原告女兒是否有駕
      照，幸經路人電請救護車，原告才得以送醫治療。而車禍發生後，原告及女兒
      均未在現場，僅憑被告甲○○一面之詞而做鑑定報告，鑑定結果不實。
  ２、原告所受左下肢之傷害，已動過十餘次之手術，時時刻刻得忍受椎心之痛，身
      心之苦痛、精神上之煎熬，非筆墨能形容。而多次之協調，被告台汽公司只以
      該公司規定重傷害最高理賠額度為八十萬元，被告甲○○無資力等語推卸賠償
      責任，毫無誠意，令人難以心服。
  ３、原告平日擺檳榔攤及做零工工作，每月收入平均三、四萬元，而所從事之工作
      ，應不受被告所稱六十歲退休年齡之限制，而勞保局亦稱只要有工作能力，退
      休年齡無上限之限制。因左下肢喪失機能，日常生活起居需仰賴他人幫忙，故
      有僱用看護照顧，每月支出看護費用四萬五千元，而八十六年五月間所引進之
      菲傭，係為了照顧年邁體弱之高堂，及年幼之兒子，並非照顧原告。
  ４、原告因左下肢失能不能彎曲，無法搭乘飛機、火車，北上台中、台北就醫，只
      號僱用民間九人座箱型車往返。
  ５、而依強制汽車責任保險法第三十條之規定，係規定加害人或保險人受賠償之請
      求時，得扣除之，非應扣除之。而上開強制責任險係屬社會保險，隸屬財政部
      委託公辦民營，與被告台汽公司隸屬交通部管轄，二者不同。且曾向台灣產物
      責任保險公司詢問原告所領取之強制責任保險金八十四萬，日後該公司是否會
      再向被告台汽公司追討，該公司答覆無須再向被告台汽公司追繳。
  ６、被告甲○○於八十八年十月二十六日刑事部分經台灣高等法院高雄分院以八十
      八年度交上易字第二一二號刑事判決處被告徒刑有期徒刑在案，可以證明本件
      車禍事故之發生，被告甲○○有過失甚為明確。且被告甲○○被告坦承本件車
      禍事故發生時，其右側留有一點四、一點九公尺之間隔，此乃路旁車輛所佔之
      空間，被告甲○○所駕駛之系爭大客車為避免碰撞道路旁車輛，乃沿中心線行
      駛，卻顧此失彼撞擊原告之女所駕駛之系爭機車，導致原告受傷。依道路交通
      安全規則第九十四條第三項之規定，被告甲○○上開行為，顯有過失。對刑事
      判決結果並沒有意見。
參、證據：提出檢察官上訴書、勞工保險殘廢診斷書、外僑居留證、家庭申請聘僱外
    籍監護工用診斷書、台灣高等法院高雄分院八十八年度交上易字第二一二號刑事
    判決、行政院勞工委員會函、身心障礙手冊、台灣省政府社會處函、行政院主計
    處第三局函、台灣高等法院高雄分院八十八年度交上易字第二一二號刑事判決、
    台灣省高屏澎區車輛行車事故鑑定委員會鑑定意見書、勞工保險卡各一份，及收
    據一百二十二張，並聲請訊問證人李美鳳、徐德順、郭滿贏、丁淑瑛。
乙、被告方面：
一、聲明：均稱求為判決駁回原告之訴及假執行之聲請；訴訟費用由原告負擔；如受
    不利判決，請准供擔保後宣告免為假執行。
二、陳述：
I、共同陳述部分：
（一）依本件車禍事故現場圖可知，被告甲○○所駕駛之系爭大客車並未逾越道路中
      心線，雖該車右側留有一點四及一點九公尺之間隔，但實際上是當時道路旁停
      有各種車輛佔據空間，加上該路段只有雙向二車道，道路狹小，又呈Ｓ型彎道
      ，被告甲○○駕駛系爭大客車沿道路中心線行駛，已是避免碰撞路旁之車輛及
      行人之謹慎措施。反觀訴外人徐凌虹駕駛系爭機車，理應沿快車道外側之慢車
      道慢行，惟徐凌虹不思此道，在下雨天於大轉彎路段，做大角度之轉彎，致所
      騎乘之機車跨越中心線碰撞系爭大客車肇事，此由系爭機車破損碎片掉落在南
      北車道中心線位置可知。因此，本件車禍之發生，應是訴外人徐凌虹未保持安
      全間隔，疏未注意車前狀況所致，被告甲○○基於地形路段環境，已緊靠路旁
      慢行，應無未保持安全間隔之事實。況且，訴外人徐凌虹騎乘系爭機車未依道
      路交通規則第九十五條第一項第一款之規定，靠右行駛，對本件車禍事故之發
      生，與有過失，亦經鈞院刑事庭八十八年度交易字第九十二號判決中論述甚明
      。
（二）被告台汽公司前已分別給付原告新台幣八十四萬元、六萬元及十八萬六千三百
      八十三元，合計一百零八萬六千三百八十三元正，有原告簽收單據三紙為憑。
      而依交通部定頒汽車運輸業行車事故損害賠償金額及醫藥補助費發給辦法第三
      條規定，汽車運輸業之車輛，因行車事故致人、客受傷．．重傷害者，最高金
      額新台幣八十萬元，以上金額雖不能作為賠償之依據，但可做為參考。且上揭
      八十四萬元部分，乃因系爭大客車向台灣產物保險公司所投保強制汽車責任險
      所為之給付，依強制汽車責任保險法第三十條之規定，保險人依本法規給付之
      保險金，應視為加害人獲保險人損害賠償金額之一部分。
（三）本件車禍肇事事件過失責任歸屬，依台灣省高屏澎區車輛行車事故鑑定委員會
      鑑定意見及台灣省車輛行車事故覆議鑑定委員會一致認為，另一被告甲○○與
      搭載原告之機車駕駛人徐凌虹同為肇事原因，亦即被告甲○○與徐凌虹應各別
      分擔一半之過失責任民事損害賠償，因此被告依民法第二百十四條主張過失相
      抵。而依最高法院七十四年台上字第一一七０號判例之意旨，原告請求被告給
      付之損害賠償之金額，依法自應由原告承擔並扣除共同侵權行為人徐凌虹該部
      分所應負相當於一半之損害賠償金額。
（四）原告醫療費用之請求部分，與醫療無關者，不得列入；至於減少勞動能力部分
      乃肇因於「骨髓炎」，而此部分與被告甲○○之過失行為缺乏相當因果關係，
      故原告此部分之請求均無理由；又原告以每月三萬五千元作為減少工作能力之
      計算基準，顯然過高且依法無據；另原告亦未依受傷程度計算減少勞動能力之
      具體比例，亦有不當。再者，原告請求交通費主張包車至台北就醫每趟車資為
      八千元，費用甚且高於搭乘飛機往返，顯非適當且必要之舉，又被告否認證人
      許順德八十九年六月二十二日在鈞院證言，況且依上揭證人之不確定陳述，亦
      難以查實或作為原告有關此部分金額請求之依據，另原告曾表示：「請民間九
      人座之箱型車，往返得花上近貳萬元整，這也是一筆可觀的支出呀！由於是私
      人經營無法開收據，只得自行吸收」，但事後卻又能提出收據，列出交通費用
      之支出，此部分之支出是否實在，難以確認。而原告主張看護費用核無必要，
      蓋依原告所受傷勢尚未至完全不能料理日常生活；又請求每月四萬五千元，甚
      且高於僱請外籍幫傭二十四小時看護費用數倍，顯非合理，至於何以須持續請
      求四年期間，亦未見原告舉證提出必要性之證明。原告請求精神慰撫金一百二
      十萬元亦屬過高，蓋原告受傷有一半過失責任應歸咎女兒徐凌虹，非全係被告
      責任，請求鈞院依法酌減至適當金額。
II、被告台汽公司部分：
    原告所受傷害原僅係股骨開放性骨折，依行政院衛生署醫事審議委員會復鈞院鑑
    定意見表示，第一、二級股骨開放性骨折之感染率僅為百分之二點三，可知因股
    骨骨折而導致感染骨髓炎之機率及比例可謂甚微，易言之，依一般情形在原告因
    所受股骨開放性骨折傷害而導致罹患骨髓炎之可能感染機率僅百分之二點三，可
    知，在一般情形下，股骨開放性骨折並不會必然導致骨髓炎，而必須是因中途介
    入機率僅百分之二點三低微之「感染」方會肇致，故其間顯然不具有相當因果關
    係存在；職是之故，被告甲○○之過失行為僅與原告股骨骨折之間具有因果關係
    ，至於原告嗣因「感染」致成骨髓炎，不論係由於原告自身之疏失或其他醫療機
    構之處理不當所致，應均與被告甲○○之過失行為間不具有相當因果關係。原告
    請求之金額及項目，概均屬因與被告甲○○之過失行為不具相當因果關係所另肇
    致生成之骨髓炎所產生，揆諸上述，應無理由。
III、被告甲○○部分：
（一）原告車禍前從事何工作不清楚，對其工作損失之請求部分，沒有意見。
（二）對原告主張每次至台北就醫所需支出之交通費沒有意見，因為全權交由被告台
      汽公司所委任之律師處理中。
三、證據：被告台汽公司提出收據三紙，台灣省高屏澎區車輛行車事故鑑定委員會鑑
    定意見、台灣省車輛行車事故覆議鑑定委員、診斷證明書各一份為證，並聲請向
    高雄長庚紀念醫院調閱原告之病歷資料，並詢問原告在該醫院之就診情形，何時
    診斷出原告併發骨髓炎之傷害？
丙、本院依職權調閱（一）本院八十八年度交易字第九十二號、台灣高等法院高雄分
    院八十八年度交上易字第二一二號刑事卷宗。（二）向台北榮民總醫院查詢原告
    需多久時間可復原，復原期間能否自理生活？有無僱請看護之必要？如需僱請看
    護，僱請看護至原告能自理生活之期間為何？目前一個月看護費用若干？（三）
    向財政部財稅資料中心查詢原告及被告甲○○之財產狀況，並向屏東稅捐稽徵處
    查詢原告及被告甲○○八十七年度個人綜合所得稅之報稅資料。（四）向屏東國
    仁醫院、財團法人長庚醫院高雄分院、台北榮民醫院、行政院衛生署台中醫院調
    閱原告因本件車禍事故受傷治療之相關病歷資料、Ｘ光片等醫療資料。（五）囑
    託行政院衛生署醫事鑑定委員會鑑定原告骨髓炎傷害之成因？
    理    由
甲、程序方面：
    按訴狀送達後，原告不得將原訴變更或追加他訴。但有擴張或減縮應受判決事項
    之聲明者，不在此限，民事訴訟法第二百五十五條第一項第三款定有明文。本件
    原告起訴請求「被告應連帶給付原告新台幣三百七十二萬六千零一十八元及起訴
    狀繕本送達翌日起至清償日止，按年息百分之五計算之利息」，嗣因原告所受傷
    害尚在治療中，陸續增加醫療費用及生活上需要之支出，最後於九十年四月三日
    遞狀陳稱變更為「被告應連帶給付原告新台幣八百二十六萬六千二百零五元及起
    訴狀繕本送達翌日起至清償日止，按年息百分之五計算之利息」，原告訴之變更
    ，係擴張應受判決事項之聲明，參諸前揭規定，應予准許。
二、被告台汽公司之法定代理人已變更為乙○○，業據被告台汽公司陳明在卷，並提
    出交通部八十九年一月十四日交人八十九字第○○○五四三號令一紙在卷可稽，
    依民事訴訟法第一七五條之規定，被告台汽公司聲明由乙○○承受訴訟，應予准
    許，合先敘明。
三、被告台汽公司未於最後言詞辯論期日到場，無民事訴訟法第三百八十六條所列各
    款情形，依原告之聲請，由其一造辯論而為判決。
乙、得心證之理由：
一、原告主張被告甲○○為被告台汽公司之受僱人，甲○○於八十七年七月九日上午
    九時三十分許，沿屏東縣萬丹鄉萬惠村由北向南行駛，途經萬丹鄉萬惠村土地公
    廟前，適原告女兒徐凌虹騎乘系爭機車附載原告由萬丹鄉往屏東方向對向行駛，
    惟被告甲○○應注意車前狀況，保持安全間隔，並隨時採取必要安全措施，且按
    當時情形，亦無不能注意情事，竟疏未注意，俟發覺來車後，煞車不及，撞及原
    告，致原告受有左股骨及脛骨開放性骨折，後又併發骨髓炎之傷害，被告甲○○
    於八十八年十月二十六日刑事部分經台灣高等法院高雄分院以八十八年度交上易
    字第二一二號刑事判決以業務上之過失致重傷、處被告徒刑有期徒刑六月之事實
    ，業據其提出勞工保險殘廢診斷書、台灣高等法院高雄分院八十八年度交上易字
    第二一二號刑事判決書各乙份為證，惟被告則辯稱由本件車禍事故現場圖可知，
    被告甲○○所駕駛之系爭大客車並未逾越道路中心線，雖該車右側留有一點四及
    一點九公尺之間隔，但實際上是當時道路旁停有各種車輛佔據空間，加上該路段
    只有雙向二車道，道路狹小，又呈Ｓ型彎道，被告甲○○駕駛系爭大客車沿道路
    中心線行駛，已是避免碰撞路旁之車輛及行人之謹慎措施。反觀訴外人徐凌虹駕
    駛系爭機車，理應沿快車道外側之慢車道慢行，惟徐凌虹不思此道，在下雨天於
    大轉彎路段，做大角度之轉彎，致所騎乘之機車跨越中心線碰撞系爭大客車肇事
    ，此由系爭機車破損碎片掉落在南北車道中心線位置可知。因此，本件車禍之發
    生，應是訴外人徐凌虹未保持安全間隔，疏未注意車前狀況所致，被告甲○○基
    於地形路段環境，已緊靠路旁慢行，應無未保持安全間隔之事實。經查：按汽車
    交會時，會車相互之間隔不得少於半公尺。道路交通安全規則第一百條第五款定
    有明文。被告甲○○於前揭時、地駕駛車輛行經前開肇事地點，本應注意並能注
    意上開規則，而當時路面濕潤、柏油路面無缺陷、道路無障礙物、視距良好，有
    道路交通事故調查報告表附於屏東地方法院檢察署八十八年度偵字第一六○六號
    卷宗內可稽，並無不能注意之情事，會車時竟疏未注意保持安全間隔，致肇事傷
    人，其駕駛行為有過失甚明。且本件事故經送鑑定結果，亦認被告甲○○駕駛大
    客車及徐凌虹騎乘機車，未保持安全間隔，同為肇事之原因，此有被告台汽公司
    提出台灣省高屏澎區車輛行車事故鑑定委員會及台灣省車輛行車事故覆議鑑定委
    員會之鑑定意見書在卷可稽，而本院依職權調閱本院八十八年度交易字第九十二
    號、台灣高等法院高雄分院八十八年度交上易字第二一二號刑事卷宗亦同此見解
    ，是本件事故之發生，被告甲○○顯有過失，是被告辯稱就本件事故之發生並無
    過失乙節，顯屬無據，不足採信。
二、原告主張因本件事故本受有左股骨及脛骨開放性骨折之傷害，但後又併發骨髓炎
    之病症，業據其提出勞工保險殘廢診斷書為證，惟被告則以原告所受傷害原僅係
    股骨開放性骨折，在一般情形下，股骨開放性骨折並不會必然導致骨髓炎，而必
    須是因中途介入機率僅百分之二點三低微之「感染」方會肇致，故其間顯然不具
    有相當因果關係存在，故被告甲○○之過失行為僅與原告股骨骨折之間具有因果
    關係，至於原告嗣因「感染」致成骨髓炎，不論係由於原告自身之疏失或其他醫
    療機構之處理不當所致，應均與被告甲○○之過失行為間不具有相當因果關係等
    語置辯。按某行為與其他條件相結合，發生結果，而該條件於行為時果已存在者
    ，其行為與結果有相當因果關係。經查：原告於八十七年七月九日因本件車禍事
    故受有左股骨及脛骨開放性骨折之傷害，於上開時日先送往屏東國仁醫院急診後
    ，同日又轉診至財團法人長庚紀念醫院高雄分院（下稱長庚紀念醫院高雄分院）
    進行清瘡及外固定手術之治療，在八十七年七月二十日因狀況穩定而出院，八十
    七年九月二十一日復因左大腿骨髓炎再度進入長庚紀念醫院高雄分院治療，針對
    左遠端股骨骨髓炎進行清瘡及抗生素之使用，但仍持續感染，經治療穩定後於八
    十七年十一月三日出院，八十七年十一月二十二日再因骨髓炎，經給予治療後於
    八十八年二月十四日出院，此有長庚紀念醫院高雄分院八十九年十二月十八日（
    八九）長庚院高字第五一六七號函在卷可稽，顯見原告係於本件事故發生後，患
    有開放性骨折之傷害。而開放性骨折之傷害，是否會導致骨髓炎之病症，據長庚
    紀念醫院高雄分院之函文陳稱：「一般因複雜性開放骨折產生骨髓炎之機率約百
    分之三十至四十；且本院依兩造所請將原告骨髓炎之成因囑託行政院衛生署醫事
    審議委員會鑑定之結果亦認：原告股骨骨折經診斷為第三Ａ級開放性骨折，開放
    性骨折術後感染率較高。依據一九九九年一篇文獻報告，第一及第二級股骨開放
    性骨折感染率為百方之二．三，第三級則高達百分之一七．六，比起第一及第二
    級有七、八倍之多。原告起初送至國仁醫院，經國仁醫院緊急處置後改送長庚紀
    念醫院高雄分院，長庚紀念醫院高雄分院施以緊急手術，發現骨折處仍有感染現
    象，再施以清創手術，清創手術應屬必要。此後再因持續性感染及骨缺損在台北
    榮民總醫院接受多次的手術及抗生素治療。第三級開放性骨折之療程長，治療不
    易，本屬正常，．．」有行政院衛生署九十年十月十一日衛署醫字第○九○○○
    六四一三八號函一份在卷可參，足證原告受有骨髓炎之傷害，係因股骨開放性骨
    折而引起，被告甲○○本件車禍事故之過失行為自係發生原告骨髓炎之原因，亦
    即足認被告甲○○之過失行為與原告所受骨髓炎傷害間有相當因果關係。
三、按「因故意或過失，不法侵害他人之權利者，負損害賠償責任。」「不法侵害他
    人之身體或健康者，對於被害人因此喪失或減少勞動能力或增加生活上之需要時
    ，應負損害賠償責任。」「不法侵害他人之身體、健康、名譽、自由、信用、隱
    私、貞操，或不法侵害其他人格法益而情節重大者，被害人雖非財產上之損害，
    亦得請求賠償相當之金額。其名譽被侵害者，並得請求回復名譽之適當處分。」
    民法第一百八十四條第一項前段、第一百九十三條第一項、第一百九十五條第一
    項分別定有明文。被告甲○○不法侵害原告之身體，導致原告受有左股骨及脛骨
    開放性骨折，後又併發骨髓炎之傷害之行為，既經認定，已如前述，則被告甲○
    ○依上開規定自應負賠償責任。又按「受僱人因執行職務，不法侵害他人之權利
    者，由僱用人與行為人連帶負損害賠償責任。但選任受僱人及監督其職務之執行
    ，已盡相當之注意或縱加以相當之注意而仍不免發生損害者，僱用人不負賠償責
    任。」民法第一百八十八條第一項亦定有明文。原告主張被告台汽公司為被告甲
    ○○之僱用人，為被告所不爭，且被告台汽公司又未陳稱伊對被告甲○○之選任
    及監督其職務之執行，有何已盡相當之注意或縱加以相當之注意而仍不免發生損
    害者之情，是被告台汽公司對於原告因而所受之損害，自應負連帶賠償責任。
四、原告請求被告賠償費用，是否應予准許，分述為次：
（一）醫療費用部份：
      原告主張因本件事故受有傷害，治療結果迄今支出醫藥費六十萬八千三百零九
      元，業據其提出收據八十八紙為證，上開收據均由醫療院所出具，依原告所受
      傷害及各收據載明治療費別，自屬治療上之必要費用，自應由被告連帶賠償原
      告。
（二）工作能力減損部分：
      原告主張其受此重大傷害，遑論從事工作，連自理生活亦成問題，以平常人日
      常生活經驗觀之，原告喪失勞動能力百分之七十六點九以上。自八十七年七月
      九日算至原告六十五歲止，尚有十八年之工作期間。依行政院主計處所核算台
      灣人口每人每月最低消費額為七千五百九十八元，而原告多年來隻身扛起一家
      五口生計，以此推算，每月至少應有三萬七千九百九十元以上之收入。另按行
      政院主計處之函文亦稱「台灣人口八十七年度家庭收支調查報告」八十七年度
      屏東縣平均每戶人數三點七八人，所得總額為九十五萬六千四百六十元，支出
      為五十萬八千三百九十九元，以此計算，屏東縣每人每月之消費支出應為一萬
      一千二百零八元，再以五口計，每月應有五萬六千零四十元，但僅以每月收入
      三萬五千元作為請求之依據。因此，依霍夫曼計算法扣除中間利息，工作能力
      約減損四百二十二萬三千二百八十六元等語，被告則以原告以每月三萬五千元
      作為減少工作能力損失之計算標準顯然過高等語置辯。經查：原告因本件車禍
      事故受有左股骨及脛骨開放性骨折、併發骨髓炎之傷害，已如前述，是原告主
      張因一下肢喪失機能，喪失勞動能力百分之七十六．九以上，核與勞工保險殘
      廢給付標準表所示相符，應屬有據。又原告係經營檳榔攤之生意，並兼幫他人
      端菜之工作，每月約十一、二次，每次代價是一千元，業據證人丁淑瑛、郭滿
      贏於本院八十九年十一月七日審理時到庭證述在卷，而證人郭滿贏雖於上開期
      日證述時陳稱原告所經營檳榔攤之生意很好，依一般情形每月收入應有三萬五
      千元等語，但原告於該期日亦自陳去從事端菜工作時，會請母親幫忙照顧檳榔
      攤，足證原告主張每月至少有三萬五千元之收入，係在原告母親之協力下，始
      可能為之，既然原告係在其與母親合力工作下，每月才能有三萬五千元之收入
      來負擔一家五口之生計，而原告係於四十年六月二十二日出生，原告母親陳秀
      玉十五年十二月六日出生，有原告提出其與陳秀玉之診斷證明書在卷可憑，二
      人係相距二十四歲餘，堪認原告一家五口每月三萬五千元之收入，原告及其母
      親陳秀玉分別貢獻百分之七十、百分之三十，因此，原告每月之工作所得應以
      二萬四千五百元（35000x70/100=24500）計算始屬相當。再者，八十七年度臺
      閩地區女性平均壽命有七十七餘歲，有國人平均壽命估測結果表一紙在卷可參
      ，原告主張其工作損失應算至六十五歲尚屬合理，而本件事故發生時，原告係
      四十七餘歲之人，故原告尚有十八年之工作能力。因此，原告因本件事故所致
      之工作能力減損部分，以二百一十六個月（18x12=216）月別式複式霍夫曼現
      價係數一五三．00000000扣除中間利息之方式來計算，合計損失二百
      八十九萬七千八百二十六元（24500x153.00000000x76.9/100=0000000，小數
      點以下四捨五入，以下同），應予准許，逾此範圍之請求，為無理由，不應准
      許。
（三）增加生活上之需要部分：
      原告主張因本件事故支出之輪椅及病床共二萬三千元、交通費二十七萬零八百
      元、居家必備之醫療用品二萬七千一百九十三元、四年之看護費用二百一十六
      萬元，並提出收據多紙為證，經查：
  １、被告對原告上開輪椅及病床、居家醫療用品之支出，並不爭執，因此，原告此
      部分合計五萬零一百九十三元之請求（23000+27193=50193），應予准許。
  ２、至於原告主張因為腳不能彎曲，不能搭乘飛機或火車，只能作九人座廂型車來
      前往醫院就診治療，共支出交通費二十七萬零八百元部分，原告除提出收據十
      九張為證外，並經證人許德順於本院八十九年六月二十二日審理時到庭證稱：
      伊曾開車載原告至台北就醫，每次車資八千元等語在卷，被告則以原告曾表示
      僱用民間九人座之箱型車，因是私人經營無法開立收據，但事後卻又能提出收
      據，列出交通費用之支出，此部分之支出是否實在，難以確認，且否認證人許
      德順之證言，並稱原告所請求每趟至台北所花費之車資高於搭乘飛機往返，顯
      非適當且必要等語置辯。查：由原告所提出交通費用支出之十九收據觀之，原
      告係主張其分別於八十八年八月十日至同年九月二十八日至行政院衛生署台中
      醫院就診五次、每次交通費用四千元；八十八年四月二十日至同年月二十七日
      、八十八年二月二十一日至同年三月二十三日、八十八年五月二十七日至同年
      六月二日、八十八年十月五日至同年十月十一日、八十八年十二月五日至同年
      月七日、八十九年一月二十日至同年月二十九日等日至行政院國軍退除役官兵
      輔導委員會台北榮民總醫院（下稱台北榮民總醫院）住院治療往返合計十二次
      、每次八千元；八十七年七月二十日、八十七年十月三十一日、八十七年十一
      月三日、八十七年十二月十四日、八十八年一月二十二日、八十八年二月十四
      日等日至長庚紀念醫院高雄分院住院治療往返合計十二次、每次一千元；八十
      七年九月二十一日、八十七年十一月十一日、八十八年一月二十七日至長庚紀
      念醫院高雄分院門診治療合計三次、每次一千元；八十七年八月二十四日至同
      年九月二十一日至屏東市寶建醫院住院治療一次，每次八百元；八十八年一月
      二十八日、八十八年六月二十四日、八十八年七月八日、八十八年七月二十日
      、八十九年三月二十一日至台北榮民總醫院門診治療合計五次、每次八千元；
      八十九年度以後至台北就醫治療合計十一次、每次八千元；八十九年十一月二
      十日至台北就醫治療，支出一萬元；八十九年十月十九日至國軍高雄總醫院屏
      東分院門診治療，支出救護車費一千元；而原告八十九年度以後確曾二十一次
      至台北榮民總醫院門診治療，有上開各醫療院開立之收據可資為證，因此，原
      告主張有上開時日及次數之交通費用之支出，應可採信。次查：原告於本件事
      故發生後需仰賴輪椅行走，因此，原告在此不良於行之情況下，得否搭乘火車
      或飛機至台北、台中等縣市之醫療院所就醫，已非無疑；而屏東至台北之自強
      號列車或飛機票價全票係分別八百九十三元、一千八百五十元，有對號快車之
      票價表及飛機票價表在卷可參；又原告於本件事故發生後需仰賴輪椅行走，故
      如其欲至醫療院所就醫治療，必須靠他人之扶助始得成行，故若欲以火車票價
      或飛機票價計算原告交通費用之支出，應以二人來計算，始為合理；再者，即
      便搭乘火車或飛機從屏東至台北後，欲從台北火車站或台北航空站至其就醫之
      台北榮民總醫院治療，尚須僱用如計程車等交通工具始能到達，參酌原告所提
      出國軍高雄總醫院屏東分院所出具救護車費一千元之收據以觀，此市區交通費
      用之支出每次應在一千元左右，由上所述可知，原告若搭乘飛機至台北榮民總
      醫院就醫至少需花費四千七百元（1850x2+1000=4700，4700x2=9400）、搭乘
      火車則需二千七百八十六元（893x2+1000=2786，2786x2=5572），因此，原告
      主張至台北就醫所支出之交通費用每次以八千元來計算、至台中就醫所支出之
      交通費用每次以四千元來計算、至長庚紀念醫院高雄分院門診治療每次一千元
      、至屏東市寶建醫院治療每次八百元、至國軍高雄總醫院屏東分院治療支出一
      千元，若住院治療因來回往返需支出二次之交通費用乙節尚屬合理。綜上所述
      ，原告主張其至台中醫院就診治療五次、至台北榮民總醫院住院治療往返合計
      十二次及門診治療十七次、至長庚紀念醫院高雄分院住院治療往返合計十二次
      及門診治療三次、至屏東市寶建醫院住院治療一次、至國軍高雄總醫院屏東分
      院門診一次，合計支出二十六萬八千八百元（5x4000+8000x12+8000x17+12x
      1000+3x1000+800x1+1000x1=268800），為有理由，應予准許，逾此範圍之請
      求，則屬無據，不應准許。
  ３、又原告主張因本件事故受傷四年之間需人看護照顧，每月以四萬五千元計算，
      須支出二百一十六萬元等語，經查：原告因本件車禍事故受有左股骨及脛骨開
      放性骨折之傷害，但後又併發骨髓炎之病症，已如前述，但是否因而有支出看
      護費用之必要？若有，需時多久？經本院依職權向台北榮民總醫院查詢，據該
      醫院函覆稱：「病患丙○○○因左股骨、左脛骨同側骨折，術後合併股骨骨髓
      炎及感染性骨癒合不良，目前在本院接受治療，確實需看護照顧；因該病患係
      由外院轉診至本院，故不清楚確切之罹病日期，但須看護照顧時間，自即日起
      約尚須二年。一般陪伴病患並從事簡易清潔服務工作之看護，每班十二小時，
      收費新台幣一一○○元。」有該醫院八十九年七月七日（八九）北總行字第○
      五六二六號一紙在卷可憑，而原告係於八十七年七月九日受傷，現仍就醫治療
      中，故其主張四年之間需人看護照顧，尚屬有據。而每日之看護費用，由上開
      台北榮民總醫院函稱一般陪伴病患並從事簡易清潔服務工作之看護，每班十二
      小時，收費新台幣一千一百元等語可知，原告主張看護費用每月四萬五千元計
      算，尚屬合理。原告既得請求四年之看護費用，是原告此部分之請求主張二百
      一十六萬元（45000x12x4=0000000），尚屬有據，應予准許。
  ４、小結，原告主張因本件事故有輪椅及病床共二萬三千元、交通費二十六萬八千
      八百元、居家必備之醫療用品二萬七千一百九十三元、四年之看護費用二百一
      十六萬元，合計共二百四十七萬八千九百九十三元之增加生活上之需要之支出
      （23000+268800+27193+0000000=0000000），洵屬有據，應予准許，逾此範圍
      之請求，為無理由，不應准許。
（四）非財產上損害賠償部分：
      本院審酌被告甲○○因疏未注意，會車時未保持安全間隔與正對向前來原告女
      兒徐凌虹所駕駛附載原告之車輛發生擦撞情事，致原告受有左股骨及脛骨開放
      性骨折之傷害，後又併發骨髓炎之病症，原告因而多次住院開刀、治療迄今三
      年半載餘，精神上受有極大之痛苦，而被告甲○○為被告台汽公司之司機，原
      告從事檳榔攤及雜工工作、每月收入約二萬四千五百元，已如前述，又發生本
      件事故時，原告及被告甲○○分別有土地及房屋各三筆與汽車一部暨投資六份
      、土地一筆之資產，有財政部財稅資料中心八十九年十月十七日資五字第八九
      一九三二三○號函一紙在卷可稽等一切情狀，認原告得請求被告甲○○賠償非
      財產上之損害以八十萬元計算，尚屬公允，應予准許，逾此範圍之請求，洵屬
      無據，應予駁回。
（五）因此，原告因系爭車禍事故受有醫療費用六十萬八千三百零九元、工作損失二
      百八十九萬七千八百二十六元、增加生活上支出二百四十七萬八千九百九十三
      元、精神慰撫金八十萬元，合計六百七十八萬五千一百二十八元之損害（
      608309+0000000+0000000+800000=0000000）。
五、又按損害之發生或擴大，被害人與有過失者，法院得減輕賠償金額，此於被害人
    之代理人或使用人與有過失之情形，亦有準用，民法第二百十七條第一項、第三
    項定有明文（民國八十八年二月二十一日公佈、八十九年五月五日日施行之民法
    債編施行法第十四條第二項規定溯及適用），亦即損害之發生或擴大，被害人之
    代理人或使用人與有過失者，法院得減輕賠償金額或免除之。而駕駛機車附載他
    人，該他人係因藉駕駛人載送而擴大其活動範圍，駕駛人為之駕駛機車，應認係
    該他人之使用人，依前開規定，自得減免賠償義務人之賠償金額。原告係乘坐其
    女兒徐凌虹所騎駛之機車後座，應認徐凌虹為原告之使用人，原告對被告甲○○
    而言固為損害賠償權利人，但徐凌虹之過失，在其對被告甲○○為賠償之請求時
    ，依民法第二百十七條第三項準用第一項規定，即視同為賠償權利人即原告亦與
    有過失，而應減輕賠償義務人即被告甲○○之賠償金額。本件車禍之發生，訴外
    人徐凌虹會車時未保持安全間隔同為肇事原因，已如前述，原告係由徐凌虹搭載
    ，自應承擔此過失責任。本院斟酌徐凌虹與被告甲○○之過失程度，認為原告就
    本件損害之發生，應負二分之一責任，自應於此範圍內依法減輕被告甲○○二分
    之一的賠償金額。
六、綜上所述，原告因本件車禍事故受有六百七十八萬五千一百二十八元之損害，而
    原告需承擔其使用人徐凌虹二分之一的過失責任，被告甲○○經減輕二分之一的
    賠償金額後，應與僱用人即被告台汽公司連帶賠償原告之金額為三百三十九萬二
    千五百六十四元（0000000x1/2=0000000）。因被告抗辯稱已賠償原告醫療費用
    二十四萬六千三百八十三元及原告已依強制汽車責任保險法領取八十四萬元，主
    張應予扣除，而原告對上開二十四萬六千三百八十三元醫療費用之扣除，並無意
    見，但陳稱依強制汽車責任保險法第三十條之規定，加害人或保險人受賠償之請
    求時，係得扣除之，非應扣除之，所以不同意被告此部分金額之扣除。然查：按
    強制汽車責任保險法第三十條規定：「保險人依本法規定給付之保險金，視為加
    害人或被保險人損害賠償金額之一部分；加害人或被保險人受賠償請求時，得扣
    除之。」其立法之目的係為保險人之給付既係被保險人繳交保費所生，性質上屬
    於被保險人賠償責任之承擔或轉嫁，自應視為加害人或被保險人損害賠償金額之
    一部分，而得減免其賠償責任。再者，為避免受害人雙重受償，加害人或被保險
    人為賠償時，亦得主張扣除，此觀諸該法條之立法理由可知。故被告主張應將原
    告依強制汽車責任保險法已領取之八十四萬元予以扣除，洵屬有據。而原告係於
    九十年四月追加為本件訴之聲明所請求之金額，該追加訴狀係於九十年四月二日
    以掛號方式郵寄給被告二人，以本院係於九十年四月三日收受該狀紙之情以觀，
    堪認被告應是於九十年四月三日收到該追加請求之起訴狀。因此，原告得請求被
    告連帶賠償之金額應為二百三十萬六千一百八十一元（0000000-000000-000000
    =0000000），並自起訴狀繕本送達之翌日即自九十年四月四日起至清償日止，按
    年息百分之五計算之利息，洵屬正當，應予准許，逾此範圍之請求，為無理由，
    應予駁回。
七、至兩造其餘之攻擊或防禦方法，及未經援用之證據，經本院斟酌後，認為均不足
    以影響本判決之結果，自無一一詳予論駁之必要，併此敘明。
八、假執行之宣告：
    本件原告勝訴部分，兩造均陳明願供擔保，請准宣告假執行或免為假執行，經核
    於法並無不合，爰分別酌定相當之擔保金額宣告之；至原告敗訴部分，其假執行
    之聲請，因訴之駁回而失所依附，不予准許。
九、結論：
    原告之訴一部為有理由、一部為無理由，依民事訴訟法第七十九條但書、第八十
    五條第二項、第三百九十條第二項、第三百九十二條之規定，判決如主文。
中      華      民      國      九十    年     十二     月    二十七    日
                                    臺灣屏東地方法院民事第一庭
~B法      官  陳淑勤
右為正本，係照原本作成。
如對本判決上訴，須於判決送達後廿日內向本院提出上訴狀。
~B法院書記官  張文俊
中      華      民      國      九十    年     十二     月    二十七    日


司法院資訊處製作；財團法人民間司法改革基金會備份。
